【裁判字號】    94,訴,4776
【裁判日期】    950428
【裁判案由】    返還不當得利
【裁判全文】
臺灣臺北地方法院民事判決              94年度訴字第4776號
原      告  甲○○○
            丁○○
            乙○○○
兼  上三人
訴訟代理人  丙○○
被      告  周武雄即祭祀公業周勝福管理人
訴訟代理人  林禮模律師
上列當事人間請求返還不當得利事件，本院於民國95年4月18日
辯論終結，判決如下：
    主  文
被告應給付原告新台幣肆佰陸拾陸萬參仟壹佰陸拾玖元，及自民
國九十年十月二十五日起至清償日止，按年息百分之五計算之利
息。
訴訟費用由被告負擔。
    事實及理由
壹、原告起訴主張：
（一）原告於78年10月6日向祭祀公業周勝福前任管理人周建昌
      及派下員周賢臣承買坐落台北市○○區○○段一小段第
      256地號土地，約定買賣總價款為新台幣（下同）1,350萬
      元，上開土地於78年12月18日經由訴外人王文雅以台灣台
      北地方法院70年訴字第4450號和解筆錄向台北市古亭地政
      事務所送件登記取得所有權，再於79年7月17日移轉所有
      權登記於買方即原告丙○○、甲○○○、丁○○、乙○○
      ○，其應有部分分別為29％、25％、25％、21％，嗣被告
      新任管理人周武雄於87年間向鈞院以前任管理人及派下員
      周賢臣二人並無單獨處分原屬公業全體公同共有財產之權
      限為由，提起訴訟，先後經鈞院以87年重訴字第1056號、
      台灣高等法院88年重上字第2號及最高法院90年台上字第
      392號判決，認訴外人王文雅本於無效之和解筆錄，原告
      丙○○等四人本於無效之買賣契約各自取得系爭土地之登
      記，乃無法律上之原因而受利益，致祭祀公業周勝福受損
      害，祭祀公業請求原告返還其所受領之不當得利，塗銷所
      有權移轉登記，即屬正當等理由，判決本件原告等敗訴確
      定在案，現系爭不動產之所有權已回復為被告祭祀公業周
      勝福所有。原告等前為辦理所有權移轉登記代祭祀公業周
      勝福及王文雅等向台北市稅捐處中正分處繳納系爭4,663,
      169元之土地增值稅，根據財政部71年1月14日台財稅第
      30316號函釋「土地買賣已申報現值繳清土地增值稅，並
      向地政機關辦竣所有權移轉登記，經地方法院民事庭調解
      成立，已向地政機關辦理塗銷登記，回復為原所有權人名
      義者，准依本部70年5月29日台財稅第34363號函釋，免徵
      土地增值稅，其原已繳納之稅款，應予退還。」，原告即
      向該分處申請退還上開土地增值稅，該分處以原告既非本
      案之納稅義務人亦非權利人（代繳人），不允原告退還上
      開土地增值稅之申請。系爭土地增值稅係原告向訴外人曹
      忠政籌借而來，原告因繳交稅款受有損害，被告既與原告
      無任何債權債務關係，則被告無法律上之原因受有利益，
      是被告對系爭土地增值稅退款而言，自屬不當得利，為此
      提起本件訴訟。
（二）前案（鈞院91年訴字第1366號、高院92年上字第560號、
      最高法院94年台上字第1248號協同辦理退稅事件），係本
      於代位關係而請求，與本案之法律關係自屬不同，並非同
      一法律關係，故顯無一事不再理之情形：前案經一、二審
      判決均認為被告既未向稅捐機關領取系爭款項，而被告之
      公業與原告間既未有效合法之買賣關係存在，則被告即無
      義務協同原告向稅捐機關領取系爭土地增值稅，而本件則
      是本於被告已向稅捐機關領取原告前所繳之土地增值稅之
      不當得利請求權請求返還系爭土地增值稅。前後兩案雖均
      是本於不當得利之法律關係，但前者是請求協同原告向稅
      捐機關領取系爭土地增值稅款，而本件則是請求被告直接
      返還原告前所繳納之土地增值稅，前後二案之當事人雖相
      同，法條雖亦相同，但所請求之事實不同，故本件顯無一
      事不再理之情形。
（三）本件系爭土地增值稅，係原告繳納，非由祭祀公業周勝福
      所繳納：系爭土地增值稅係於78年12月14日領取訴外人曹
      忠政設於合作金庫松興支庫帳號0000000000000之帳戶繳
      交，此有活期儲蓄存款取款條、存摺、台北市稅捐稽徵處
      土地增值稅繳納通知書及證明書可證。原告繳納系爭土地
      增值稅非但經前管理人周建昌證實，並且有買賣契約書第
      12條第1款可證，另有曹忠政出具之證明書，可見被告所
      辯不實，縱周建昌帳目不清，被告有對周建昌訴訟，亦不
      能據以否定上開原告代為繳納系爭土地增值稅之事實，原
      告向周建昌購買土地之價金為1,350萬元，況雖周建昌與
      原告有以1,000萬元和解，亦尚不足原有之價金1,350萬元
      ，且土地增值稅並不包括在1,350萬元之價金內，故被告
      辯稱周建昌與原告以1,000萬元和解，原告即未受損失，
      不生不當得利之問題，顯屬無據。
（四）系爭15年時效應自被告領得之日起算：原告是根據不當得
      利之法律關係對被告請求不當得利之返還請求權，時效是
      15年，被告是在90年10月18日向台北市稅捐稽徵處中正分
      處申請退還，該分處是於同年月24日退還被告，被告得到
      該筆不當得利，自應由其領得之日起算，而非自系爭土地
      增值稅款向稅捐機關繳納之日起算，因原告並未向稅捐機
      關請求返還不當得利。
（五）本件祭祀公業原出賣予王文雅，所交付之土地增值稅是由
      原告繳納，王文雅再移轉登記予原告等，因公告現值未調
      整，不必再繳，雖然登記予原告時不必繳納土地增值稅，
      但依契約書第12條規定，土地增值稅應由原告代為繳納，
      該筆款實際上由原告繳納。而該筆款既由被告代表公業冒
      領，自可對被告請求返還不當得利。原告並不知前公業管
      理人周建昌及周賢臣是盜賣公業之土地，原告係未習法律
      之善意第三人，不能推定原告為侵權行為者之共犯。況系
      爭款項為向稅捐機關辦理移轉登記與王文雅之土地增值稅
      ，而非買賣價金，如不能請求返還，為何稅捐機關肯返還
      ，故無民法不法原因之給付而不得請求返還之適用。
（六）並聲明：被告應給付原告新台幣4,663,169元，及自民國
      90 年10月25日起至清償日止，按年息5％計算之利息。
貳、被告則以：
（一）原告業於另案協同辦理退稅事件中就不當得利之法律關係
      已於終局判決後將訴撤回，不得復提起同一之訴：
    1.原告於另案即鈞院91年訴字第1366號、高院92年上字第
      560號、最高法院94年台上字第1248號協同辦理退稅事件
      ，原告於起訴時之訴訟標的即請求權基礎係依不當得利法
      律關係為請求。然於第二審準備程序進行中，原告將一審
      之不當得利法律關係變更為民法第242條之代位權，而基
      於變更訴訟標的為代位權與原起訴主張之不當得利之基礎
      事實同一，二審法院乃准予變更原起訴時之不當得利法律
      關係。而本件原告於前開另案起訴時所主張之不當得利法
      律關係，既於第二審變更訴訟標的為代位權，則原告在第
      二審所為之訴之變更，係撤回原訴而提起新訴，原訴之不
      當得利法律關係，已因訴之准許變更而視為撤回；而原告
      當時既係在第一審不當得利法律關係所為終局判決後始將
      原訴撤回，依民法第263條第2項之規定，原告自不得再提
      起同一之訴；換言之，原告不得再以不當得利法律關係為
      訴訟標的提起訴訟。故本件原告之起訴顯然有訴經終局判
      決後撤回，又更行起訴之情形。
    2.原告於另案協同辦理退稅事件，於原審起訴主張被告受有
      不當之利得，基於不當得利請求權，被告應協同原告向台
      北市稅捐稽徵處中正分處辦理撤銷買賣所有權移轉現值之
      申報，並協同原告向該分處領回土地增值稅。嗣於二審準
      備程序將訴訟標的變更為代位權，原告主張於上開協同辦
      理退稅事件第二審中並未變更聲明，只是追加說明是根據
      民法第242條之規定行使代位權而已云云，顯無足採。況
      不論原告係請求被告協同辦理領回尚在稅捐機關而未領回
      之退稅款，而請求被告領回後交還該款項予原告；或係請
      求被告返還已向稅捐機關領回之退稅款項，原告所依據之
      法律關係均是請求返還系爭土地增值稅之不當得利法律關
      係，並不因系爭增值稅是否尚在稅捐機關，或是否已退還
      納稅義務人即祭祀公業而有所不同。換言之，原告係主張
      被告係無法律上之原因而獲得相當於系爭土地增值稅金額
      的不當利得，至於係直接由被告返還或係協同領取以代返
      還等方法的不同，並不影響原告基於不當得利法律關係返
      還之本質，原告前後兩案所主張之法律仍是屬同一的不當
      得利法律關係。原告遽以主張本件請求之系爭款項係被告
      已向稅捐機關領取之增值稅款，與另案所請求之款項係尚
      未領取而仍在稅捐機關之增值稅款者不同等云云，並無理
      由。
    3.另系爭增值稅係因90年間稅捐機關通知被告祭祀公業應補
      繳地價稅，同時並告知被告祭祀公業尚有一筆土地增值稅
      之退稅款項未領，該退稅款項不生孳息，可於補繳地價稅
      之同時併同辦理退還土地增值稅款事宜，故被告始就補繳
      地價稅及退還增值稅事宜一併去函台北市稅捐稽徵處中正
      分處申請退還系爭增值稅，並無不當，併予敘明。
（二）系爭土地買賣當事人為原告與周建昌個人成立買賣契約，
      被告並未對原告負擔任何契約上之義務，自無返還所謂不
      當之利得：
    1.系爭土地買賣契約書係原告與周建昌個人所成立之買賣契
      約，屬周建昌之個人行為，與被告無涉，被告並不因任何
      法律關係而對原告負擔任何契約上之義務，亦即本件兩造
      間並無任何債權債務關係，被告亦未自原告收取任何款項
      或取得任何不當得利，自亦無從返還所謂之不當得利。原
      告遽而主張被告受有不當得利云云，顯無理由。
    2.原告所稱其曾為系爭土地所有權移轉登記而代被告向台北
      市稅捐處中正分處繳納4,663,169元之土地增值稅云云，
      被告否認之，況依土地稅法第5條︰「土地增值稅之納稅
      義務人如左︰一、土地為有償移轉者為原所有權人…」之
      規定，土地增值稅之納稅義務人為原所有權人即被告，並
      非買方即原告，因此原告並無繳納之義務。又所謂土地增
      值稅的代繳人，依土地稅法第5條之1的規定係指「土地所
      有權移轉其應納之土地增值稅，納稅義務人未於規定期限
      內繳納者，得由取得所有權之人代為繳納。」然本件情形
      ，繳納義務人即被告並無未於規定期限內繳納之情形，故
      亦無所謂由原告代繳之情事，此再觀之系爭土地增值稅繳
      納通知書上並未載明係由權利人代繳即明。原告主張其係
      代被告繳納系爭土地增值稅云云，實無足取。
    3.財政部台財稅第17451號函固謂：「已納之土地增值稅，
      倘發生退還情事，原則上應以繳款書通知書上所載納稅義
      務人為退稅之對象；惟如該應退稅款，係由權利人向稽徵
      機關申請代繳有案，或權利人能提出證明該項應退稅款，
      確係由權利人代為繳納並經稽徵機關查明屬實者，應准由
      代繳人辦理切結手續後，退還代繳人。」，惟上開函釋所
      稱「代繳有案者」非指單純提出金錢繳納之人，而係指「
      權利人」向稽徵機關申請代繳有案者而言。然本件繳納系
      爭土地增值稅義務人 (出賣人)為祭祀公業，其權利人 (
      即土地買受人)則為王文雅；原告則既非義務人，亦非權
      利人，則無從依上開財政部函釋向稽徵機關申請代繳。至
      於原告本未涉入祭祀公業與王文雅間所有權移轉契約權利
      義務關係，應屬與上開所有權移轉契約無任何利害關係之
      第三人，固非上開所有權移轉契約之權利人甚明。而原告
      縱使願代周建昌先行墊付土地增值稅，則其墊付土地增值
      稅之債權債務關係即存在於周建昌與原告之間，原告如欲
      索回土地增值稅則應依原告與周建昌間之代墊法律關係請
      求，始稱允當。詎原告以上開財政部函釋為由依代繳人之
      身分請求返還系爭土地增值稅云云，即無理由。
    4.土地增值稅既係原告與周建昌個人間之債權債務關係，則
      原告當向周建昌主張返還該筆代墊款項。而事實上，原告
      亦早於90年9月28日與周建昌就系爭土地買賣契約書所生
      買賣糾紛成立和解在案，和解內容則以1,000萬元以上成
      立和解，並提供周建昌所有坐落基隆市○○區○○段溪西
      股小段145等17筆土地設定2,000萬元之抵押權登記。故原
      告本應向周建昌請求返還，而周建昌亦已與原告成立達1,
      000萬元以上之和解金額，原告所受損失及代周建昌繳納
      款項，亦已獲得滿足，且因達成和解而拋棄其餘請求，故
      原告遽而提起本件不當得利事件，亦顯無理由。
    5.原告另主張稅款係由曹忠政轉帳取款繳款云云，惟被告否
      認之。按系爭土地增值稅繳稅通知書上所載納稅義務人祭
      祀公業，並非原告或其友人曹忠政，原告或曹忠政並無代
      繳之義務。又原告係上訴人之友人，其所為證詞顯有偏頗
      之虞，且其所提出帳戶取款條亦僅可證明其曾從金融機構
      領取該筆現款而已，至於該筆現款是否另有他用亦未可知
      ，故徒以曹忠政曾有領取現款之事實，顯尚不足以確實證
      明系爭土地增值稅即由曹忠政所繳。詎原告僅徒憑曹忠政
      尚未能確實證明且屬偏頗不實之證詞為其主張依據，並無
      足取。
（三）祭祀公業周勝福前任管理人周建昌於83年10月12日在祭祀
      公業周勝福新舊任管理人辦理移交之暫交清冊上，周建昌
      僅暫交銀行存摺及支票1,843,966元而已，其餘款項及收
      支明細帳冊等則迄今仍無法清楚交代。故就本件土地增值
      稅而言，顯有可能係以祭祀公業之款項繳納，因此最後在
      辦理移交時，周建昌才被發現有鉅額存款被挪用而無法追
      查之情形，此從土地增值稅繳納通知書上之「繳納義務人
      」為「周勝福祭祀公業」自明。故被告所稱該土地增值稅
      係以祭祀公業之公款所繳納，並非毫無依據。另周建昌所
      涉挪用祭祀公業公款之背信案件，業經基隆地院82年度訴
      字438號、高院83年度上訴字1757號、84年度上更(一)236號
      、86年度上更(二)130號、90年度上更(三)字95號、91年台上
      字6154號判決確定，附帶民事訴訟亦經台北地院83年度重
      訴字109號、高院87年度重訴更(一)字第2號判決確定。凡此
      ，均不排除係周建昌個人與原告訂立土地買賣契約時確有
      挪用祭祀公業公款繳納本件土地增值稅之情形。原告遽而
      主張其係代被告繳納系爭土地增值稅請求遭不法盜賣土地
      之被告返還退稅款不當得利云云，顯無實據。
（四）縱原告代繳系爭土地增值稅，亦因已逾15年時效，且屬不
      法原因之給付，不得請求返還：系爭土地買賣契約係原告
      與訴外人即祭祀公業周勝福前任管理人周建昌個人間之行
      為，祭祀公業周勝福派下員並未同意或授權周建昌之行為
      ，故此乃屬周建昌之個人行為，對祭祀公業並不生效力。
      況被告自始即未同意出售系爭土地予原告，被告本無任何
      的不當得利可言。退萬步言之，上開土地所有權移轉所繳
      之土地增值稅係於78年12月14日繳納，則本於無效之買賣
      契約而言，原告得請求因無效而應返還之不當得利，亦早
      已逾15年之請求時效，謹提出時效抗辯，拒絕給付。又系
      爭土地買賣契約既係原告與周建昌個人所訂立，並未經祭
      祀公業派下員同意，對祭祀公業並不生效力，亦即被告並
      無任何出賣系爭土地之意思，而系爭土地應係由原告與周
      建昌個人以不法手段盜賣屬於祭祀公業之財產，再以訴外
      人王文雅之無效和解筆錄迂迴辦理土地移轉登記，以達到
      盜賣土地並完成土地所有權移轉之目的。故縱使系爭土地
      增值稅係由原告所繳納，而原告又為此一不法盜賣祭祀公
      業財產之行為人，則依民法第180條第4款之規定，此因不
      法之原因而為給付或繳納土地增值稅者，不得請求返還之
      。故原告率以不當得利請求遭受原告不法盜賣土地之受害
      人即被告返還退稅款云云，亦顯屬可議，亦無理由。
（五）原告主張其因基於78年10月6日與周建昌、周賢臣所訂立
      之不動產買賣契約書而代墊土地過戶所應繳的土地增值稅
      云云，惟依據上開不動產買賣契約第12條其他約定事項第
      5項係載明：「本買賣契約的乙方祭祀公業周勝福名下，
      業經台北地方法院判決移轉周賢臣，尚未完成登記屬實，
      乙方願付連帶保證責任」，是系爭土地關於所有權的移轉
      應係由祭祀公業依法院判決先移轉給周賢臣，再由周賢臣
      移轉給原告，然實際上系爭土地係先移轉給王文雅，再移
      轉給原告，並非依合約約定先移轉給周賢臣，因此原告既
      非依合約約定將所有權先移轉給周賢臣，自不得依合約對
      被告主張其代墊土地增值稅而要求被告返還。
（六）爰聲明：原告之訴駁回。
參、不爭執之事項：
（一）被告就坐落台北市○○區○○段1小段第256地號土地前曾
      對原告及訴外人王文雅提起塗銷土地所有權移轉登記事件
      ，經本院以87年度重訴字第1056號判決被告勝訴，經原告
      提起上訴，復經台灣高等法院以88年度重上字第2號駁回
      上訴；原告不服上訴，嗣經最高法院以90年度台上字第
      392號駁回上訴而確定。有上開事件判決書影本在卷可稽
      。
（二）系爭坐落台北市○○區○○段一小段256地號土地於90年5
      月7日，因判決回復所有權，登記為被告所有，有土地登
      記簿謄本可稽。
（三）被告於90年10月18日申請退還已塗銷登記回復原狀所有權
      之台北市○○區○○段1小段256地號土地已納之土地增值
      稅，經台北市稅捐稽徵處於90年10月24日以北市稽中正丙
      字第9062382000號函核定退還土地增值稅4,663,169元，
      有台北市稅捐稽徵處94年12月5日北市稽中正甲字第09461
      467700號函在卷可稽。
（四）原告前向本院起訴請求被告及王文雅協同原告辦理退稅，
      經本院91年度訴字第1366號、台灣高等法院92年度上字第
      560號及最高法院94年度台上字第1248號駁回原告之訴確
      定，此經本院調閱上開卷宗核閱無訛。
肆、得心證之理由：
一、程序方面：
    按訴訟法上所謂一事不再理之原則，乃指同一事件已有確定
    之終局判決者而言。其所謂同一事件，必同一當事人就同一
    法律關係而為同一之請求，或就同一訴訟標的求為相反之判
    決，或求為與前訴可以代用之判決，否則，即不得謂為同一
    事件，自不受確定判決之拘束（最高法院82年度台上字第16
    12號裁判參照）；又按前後兩訴是否同一事件，應依（一）
    前後兩訴之當事人是否相同；（二)前後兩訴之訴訟標的是
    否相同；（三）前後兩訴之聲明，是否相同、相反或可以代
    用等三個因素決定之（最高法院73年度台抗字第518號裁判
    參照）。原告前向本院起訴請求被告及王文雅協同原告辦理
    退稅，經本院91年度訴字第1366號、台灣高等法院92年度上
    字第560 號及最高法院94年度台上字第1248號駁回原告之訴
    確定，此經本院調閱上開卷宗核閱無訛，並為二造所不爭執
    。被告辯稱前一事件與本件事件係屬同一之訴，且前一事件
    不當得利之法律關係業經終局判決將訴撤回，不得提起同一
    之訴云云，經查：原告於本院91年度訴字第1366號事件係基
    於不當得利之法律關係，其訴之聲明為：「被告應協同原告
    向台北市稅捐稽徵處中正分處辦理撤銷坐落台北市○○段○
    ○段256號面積151平方公尺買賣所有權移轉現值之申報，並
    協同原告等向該分處領回新台幣4,663,169元之土地增值稅
    」，嗣於台灣高等法院92年度上字第560號審理時，原告為
    訴之變更，基於民法第242條之代位權之法律關係，其訴之
    聲明為：「（一）原判決廢棄，（二）上開廢棄部分，被上
    訴人周武雄即祭祀公業周勝福管理人、王文雅應協同上訴人
    向台北市稅捐稽政處中正分處辦理撤銷坐落台北市○○段○
    ○段256地號面積151平方公尺買賣所有權移轉現值之申報，
    並協同上訴人等向該分處領回4,663,169元之土地增值稅」
    ，而本件原告係基於不當得利之法律關係，其聲明為：「被
    告應給付原告新台幣4,663,169元，及自民國九十年十月二
    十五日起至清償日止，按年息百分之五計算之利息」，經核
    ，前一事件與本件原告訴之聲明並不相同，且亦無相反或可
    代用之情事，雖原告主張其於前一事件審理係追加非變更並
    不可採，惟無論原告變更前後之聲明，與本件事件訴之聲明
    均不相同，是本件與前一事件並非同一事件，被告主張本件
    與前一事件為同一事件云云，並不足採。
二、實體方面：本件依二造之主張及陳述，本件之爭點厥為：（
    一）原告主張系爭土地增值稅為原告繳納是否可採？（二）
    原告依民法第179條不當得利之法律關係請求返還系爭土地
    增值稅有無理由？（三）原告之不當得利請求權有無罹於時
    效？（四）原告與周建昌之和解是否影響原告之請求？茲分
    別論斷如下：
（一）原告主張系爭土地增值稅為原告繳納是否可採？
    原告主張系爭土地增值稅是領自曹忠政於78年12月14日設在
    合作金庫松興分行帳號0000000000000，有原告所提活期儲
    蓄存款取款條、存摺可稽（見本院卷第60頁），被告否認系
    爭土地增值稅為原告繳納。經查，依原告所提之活期儲蓄存
    款取款條、存摺之記載，其上確於78年12月14日提領一筆
    4,663,169元之款項，而系爭土地增值稅繳款書之繳納日期
    為78年12月14日，繳納金額為4,663,169元，亦有系爭土地
    增值稅繳納通知書在卷可憑（見本院卷第61頁），二者金額
    、日期確相符合。次查，證人曹忠政於本院91年度訴字第13
    66號審理時到庭證稱：「78年12月14日甲○○○、丁○○、
    乙○○○三人都有出面向我借錢，他們說要繳400多萬的增
    值稅，我跟他們三人一起到合庫，我填寫取款條，再同一家
    合庫他們就直接繳稅，該筆借款他們三人連同丙○○一起拿
    現金還給我」等語（見本院91年度訴字第1366號卷第177頁
    ），證人曹忠政所證與原告所提活期儲蓄存款取款條、存摺
    相符；再查，王文雅於本院91年度訴字第1366號審理時陳稱
    ：「我其實只是人頭，配合辦理土地過戶事宜，當初我和公
    業在法院取得和解筆錄後，我另有同意無條件將所有土地返
    還給公業，79年系爭土地由公業過戶到我名下，我只是配合
    在相關文件上蓋章，過戶的手續不是我親自辦理，後續情形
    我不知道，被證一的稅單（按即系爭土地增值稅繳納通知書
    ）我沒有見過，錢也不是我出的」等語（見本院91年度訴字
    第1366號卷第86頁），是系爭土地增值稅繳納通知書上所列
    之買受人王文雅已自承未繳納系爭土地增值稅；而系爭土地
    從王文雅過戶登記予原告等4人之時，其土地增值稅為0元，
    亦有原告於所提土地增值稅免稅證明書可稽（見本院卷第61
    頁）。被告雖辯稱被告祭祀公業周勝福前任管理人周建昌於
    移交時無法清楚交代，是土地增值稅顯有可能係以祭祀公業
    之款項繳納，且土地增值稅繳納通知書上之「繳納義務人」
    為「周勝福祭祀公業」云云，惟被告就系爭土地增值稅是周
    建昌拿祭祀公業的錢繳納一節，並未舉證以實其說，且繳納
    通知書上納稅義務人雖為「周勝福祭祀公業」，與實際繳納
    之人係屬二事，被告既未舉證以實其說，其所辯尚不足採。
    縱上各情，原告主張系爭土地過戶予王文雅時，應申報之增
    值稅無人願意繳，其等代繳應屬可採。
（二）原告依民法第179條不當得利之法律關係請求返還系爭土
    地增值稅有無理由？
１、按管理事務利於本人，並不違反本人明示或可得推知之意思
    者，管理人為本人支出必要或有益之費用，或負擔債務，或
    受損害時，得請求本人償還其費用及自支出時起之利息，或
    清償其所負擔之債務，或賠償其損害，民法第176條第1項定
    有明文，此種無因管理之行為，學說上稱之為適法之無因管
    理；至管理事務不合於民法第176條之規定時，本人仍得享
    有因管理所得之利益，而本人所負前條第一項對於管理人之
    義務，以其所得之利益為限，民法第177條第1項亦定有明文
    ，因此種管理事務之承擔本身，或不利本人，或違反本人之
    意思，均屬不當干預他人事務，衡諸本人之利益及一般法律
    原則，不能因管理人有「為他人管理事務」之主觀意思，即
    可阻卻違法，而使該侵害他人權益之行為具有合法性，故學
    說上稱之為不適法之無因管理。經查，被告主張本件原告與
    訴外人即周勝福祭祀公業前任管理人周建昌就系爭不動產所
    成立之買賣契約，是周建昌個人行為，周勝福祭祀公業派下
    員當時並未同意周建昌之行為，對祭祀公業不生效力等語，
    而原告亦未能提出積極證據證明周建昌業已獲得祭祀公業周
    勝福過半數派下員之授權，是被告主張，應屬可採；則被告
    顯無授權或同意原告代繳系爭土地增值稅，原告在未受被告
    委任，並無義務情況下，其自行代替被告墊付系爭土地增值
    稅之行為，自屬違反本人即被告之意思之不當干預他人事務
    行為，應屬不適法之無因管理。
２、再按適法之無因管理，本人之受利益，既係基於法律所允許
    之管理人無因管理行為，自非無法律上之原因，僅管理人即
    債權人對於本人即債權人對於本人即債務人取得必要或有益
    費用償還請求權、債務清償請求權及損害賠償請求權（最高
    法院86台上字第229號裁判參照）；又按不適法之無因管理
    ，本人不主張享有無因管理所得之利益時，本人與管理人間
    之法律關係應依不當得利規定處理之（如管理事務違反本人
    明示或可得推知之意思者，雖不能成立適法之無因管理，惟
    因管理事務而本人受有利益，本人又非有受此利益之法律上
    原因，則管理人仍得依關於不當得利之規定，請求返還其利
    益，最高法院28年上字第1872號判例、82台上字第172號判
    決可資參照）。經查，本件原告與被告祭祀公業周勝福前任
    管理人周建昌就系爭不動產所成立之買賣契約，以及所辦理
    之所有權移轉登記行為，已經判決應予塗銷，且系爭土地已
    回復移轉登記予被告等情，為二造所不爭執，並有本院87年
    度重訴字第1056號、台灣高等法院88年度重上字第2號、最
    高法院90年度台上字第392號判決影本（見本院卷第17頁至
    第38頁）、土地登記謄本影本（見本院卷第16頁）在卷可參
    ；次查，被告於90年10月18日申請退還已塗銷登記回復原狀
    所有權之台北市○○區○○段1小段256地號土地已納之土地
    增值稅，經台北市稅捐稽徵處於90年10月24日以北市稽中正
    丙字第9062382000號函核定退還土地增值稅4,663,169元，
    有台北市稅捐稽徵處94年12月5日北市稽中正甲字第0946146
    77 00號函在卷可稽，此亦為二造所不爭執，系爭土地增值
    稅為原告繳納，已為前述，原告雖非受被告之委託，惟系爭
    土地移轉登記嗣經塗銷，稅捐機關業將系爭土地增值稅退還
    被告，被告自屬受有利益，且原告因代為繳納而受有損害，
    兩者間應認有因果關係。
３、被告雖辯稱其取得退稅款係依土地稅法之規定，係其公法上
    之權利，並無不當得利云云，惟按民法不當得利規定，係以
    無法律上原因為要件，所稱無法律上原因，學說及實務均採
    非統一說，應就所請求事件之類型為區分，亦即就因給付之
    事由而受利益，或給付以外之事由而受利益作認定；因給付
    以外之事由而受有利益，其受益係出於受損人之行為，有無
    法律上之原因，自應就受益人之受益是否與法律所定利益之
    歸屬有無矛盾為斷，經查，土地稅法第5條規定土地增值稅
    之納稅義務人分別為土地所有權人、取得所有權之人、出典
    人，而依土地稅法第5條之1規定，土地所有權移轉，其應納
    之土地增值稅，納稅義務人未於規定期限內繳納者，得由取
    得所有權之人代為繳納，而依原告所舉財政部74年6月12日
    台財稅第17451號函釋可知，土地增值稅亦得退還予代繳人
    ，是土地增值稅之退還並非只有土地所有權人，若有實際繳
    納之權利人，亦得為退還之對象，是土地所有權人並非惟一
    終局取得退稅款之人，仍得視有無實際繳納之代繳權利人。
    本件系爭土地增值稅雖退退還予被告，係因被告為繳納通知
    上之納稅義務人，惟被告之土地移轉登記嗣經塗銷，併已回
    復為被告所有，而實際繳納土地增值稅之人為原告，應認原
    告受領系爭土地增值稅已無法律上之原因，被告所取得之退
    稅款應屬不當得利，揆諸首開說明，原告主張對被告有不當
    得利返還請求權，應屬可採。
（三）原告不當得利請求權是否因民法第180條第4款不法原因之
    給付而不得請求返還？
    被告辯稱系爭土地係由原告與周建昌個人以不法手段盜賣屬
    於祭祀公業之財產，再以訴外人王文雅之無效和解筆錄迂迴
    辦理土地移轉登記，以達到盜賣土地並完成土地所有權移轉
    之目的，原告為此一不法盜賣祭祀公業財產之行為人，因不
    法之原因而為給付或繳納土地增值稅者，不得請求返還云云
    ；原告否認與周建昌共同盜賣土地，陳稱其不知前公業管理
    人周建昌及周賢臣是盜賣公業之土地，原告係未習法律之善
    意第三人，不能推定原告為侵權行為者之共犯等語；按所謂
    不法之原因而為給付，係指給付原因違反法律強制或禁止規
    定，或公序良俗之情形，因不法原因而為給付者不得請求返
    還，而解釋不法原因之意義，當斟酌受損人對不法原因是否
    有認識；本件原告否認與周建昌共同盜賣土地，被告對於原
    告是否知悉周建昌未經祭祀公業授權及是否知悉王文雅之和
    解筆錄是否無效，均未舉證以實其說，尚難原告明知或可得
    而知其係基於不法原因之給付，被告主張原告因不法原因之
    給付不得請求返還上開土地增值稅，亦不可採。
（三）原告之不當得利請求權有無罹於時效？
    被告辯稱上開土地增值稅係於78年12月14日繳納，則本於無
    效之買賣契約而言，原告得請求因無效而應返還之不當得利
    ，已逾15年之請求時效，其拒絕給付等語；原告主張被告是
    在90年10月18日向台北市稅捐稽徵處中正分處申請退還，該
    分處是於同年月24日退還被告，被告得到該筆不當得利，自
    應由其領得之日起算等語。按消滅時效，自請求權可行使時
    起算，民法第128條前段定有明文。經查，本件被告於90年
    10月24日經台北市稅捐稽徵處退還系爭土地增值稅，被告未
    受領前，原告尚不得請求被告給付，此從原告前訴請被告協
    同辦理退稅，亦經法院判決敗訴，有本院91年度訴字第1366
    號、台灣高等法院92年度上字第560號及最高法院94年度台
    上字第1248號判決影本在卷可稽，是被告未受領系爭退稅款
    前，原告尚無從行使其不當得利請求權，是本件消滅時效之
    起算應自被告於90年10月24日受領退稅款起算，被告主張時
    效抗辯，亦不足採。
（四）原告與周建昌之和解是否影響原告之請求？
    被告另辯稱原告早於90年9月28日與周建昌就系爭土地買賣
    契約書所生買賣糾紛成立和解，原告損失已獲得滿足，且因
    達成和解而拋棄其餘請求等語；原告主張其與周建昌之和解
    ，尚不足原有之價金1,350萬元，且土地增值稅並不包括在
    1,350萬元之價金內等語。經查，原告與周建昌於90年9月28
    日成立和解，有被告所提和解書在卷可稽（見本院卷第79頁
    至81頁），惟上開和解書並未言及土地增值稅如何處理一節
    ，是尚難認原告已拋棄權利，被告此部份所辯，亦難援引為
    有利於被告之認定。
伍、縱上所述，原告請求被告返還所受領之土地增值稅，應屬可
    採，被告所辯並不可採，已如前述。末按不當得利之受領人
    於受領時，知無法律上之原因或其後知之者，應將受領時所
    得之利益，或知無法律上之原因時所現存之利益，附加利息
    ，一併償還，如有損害，並應賠償，民法第182條第2項定有
    明文。從而，原告依不當得利之法律關係請求被告給付4,66
    3,169元，及自受領之翌日起90年10月25日起至清償日止，
    按年息百分之五計算之利息為有理由，應予准許。
陸、本件事證已臻明確，二造其餘攻擊防禦方法及所提證據，經
    審酌與判斷結果無影響，爰不予一一論述。
柒、結論：原告之訴為有理由，依民事訴訟法第78條，判決如主
    文。
中    華    民    國    95    年    4     月    28    日
                  民事第二庭  法  官  吳淑惠
以上正本係照原本作成。
如對本判決上訴，須於判決送達後20日內向本院提出上訴狀
中    華    民    國    95    年    5     月    1     日
                              書記官  蔡凱如


司法院資訊處製作；財團法人民間司法改革基金會備份。
